【裁判字號】    94,訴,29
【裁判日期】    950113
【裁判案由】    貪污
【裁判全文】
臺灣澎湖地方法院刑事判決                94年度訴字第29號
公  訴  人  臺灣澎湖地方法院檢察署檢察官
被      告  乙○○
被      告  丙○○○
上  一  人
選任辯護人  馬陳棠律師
上列被告因偽造文書等案件，經檢察官提起公訴（94年度偵字第
285號），本院判決如下：
    主      文
乙○○、丙○○○共同連續商業負責人，以明知為不實之事項，
而填製會計憑證，乙○○處有期徒刑陸月，丙○○○處有期徒刑
伍月，如易科罰金，均以參佰元折算壹日。
    事      實
一、乙○○自民國83年3月1日起，至87年2月28日止，擔任澎湖
    縣議會（下稱縣議會）第13屆縣議員，其明知縣議會為補助
    縣議員為議事運作所支出之禮品、餐飲等費用，每位議員每
    年均編列有議事業務管理費，項下有新台幣（下同）12萬元
    之會務資料蒐集整理費，7萬元之審查小組工作活動費，又
    依縣議會之內規，該2筆費用須縣議員檢附單據供審查，以
    便核銷。其為順利領取上開補助款項，自86年8月9日起至
    86年9月17日止，與址設澎湖縣馬公市○○路15-3號「歡喜
    樓小吃部」之商業負責人丙○○○，共同基於填製不實會計
    憑證、及明知為不實事項，而使公務員登載於職務上所掌公
    文書之犯意聯絡，由丙○○○指示不知情之不詳店員填寫不
    實收據即會計憑證交予乙○○，乙○○取得上開收據後，又
    捏造不實之參與邀宴名單（不實收據內容、參與邀宴名單，
    均詳如附表），並將上開收據、名單，交予不知情之公務員
    即縣議會總務人員申請核銷，縣議會總務人員即將上開不實
    事項填載於其職務上所掌管、屬於公文書性質之請購單上，
    復製作粘貼憑證以行使之，經層轉決行辦妥相關核撥程序後
    ，縣議會乃簽發縣庫支票，憑以支付「歡喜樓小吃部」，經
    丙○○○提兌後，再由不知情之其夫蘇文佐名義開立澎湖縣
    農會支票交予乙○○兌現（支票發票日、票號、面額均詳如
    詳表），足以生損害於縣議會對於預算執行及掌管文書之正
    確性。
二、案經法務部調查局澎湖縣調查站移送臺灣澎湖地方法院檢察
    署檢察官偵查起訴。
    理      由
一、按被告以外之人於審判外之陳述雖不符刑事訴訟法第159條
    之1至之4等條文之規定，而經當事人於審判程序同意作為證
    據，法院審酌該言詞陳述或書面陳述作成時之情況，認為適
    當者，亦得為證據；當事人、代理人或辯護人於法院調查證
    據時，知有刑事訴訟法第159條第1項不得為證據之情形，而
    未於言詞辯論終結前聲明異議者，視為有前項之同意，刑事
    訴訟法第159條之5亦定有明文。本件附表名單內其中87人於
    調查站之陳述，其性質雖屬傳聞證據，惟並無符合刑事訴訟
    法第159條之1至之4等前四條之情形，且上開調查筆錄，本
    院審理時予以提示並告以要旨，並各經檢察官及被告表示意
    見，當事人均未於言詞辯論終結前對該等筆錄內容提出異議
    ，是以上開87人於調查站之陳述，具有證據能力。
二、被告乙○○、丙○○○均矢口否認有上開犯行，被告乙○○
    辯稱：伊確有於附表所示時間，在「歡喜樓小吃部」宴請名
    單上所示之人，但不能確定名單上之人是否都接受邀宴，每
    次消費後均向丙○○○索取空白收據，以辦理核銷事宜，並
    未告知丙○○○收據用途，丙○○○交付伊蘇文佐名義簽發
    之支票，是因為伊向丙○○○借錢，並無犯罪故意；被告丙
    ○○○辯稱：乙○○每次消費後，就向伊索取空白收據，伊
    每次都給1、2張空白收據，不知道收據用途，開支票給乙○
    ○是因為借錢給他云云。經查：
（一）澎湖縣議會每位議員每年編列有議事業務管理費，項下有
      12萬元之會務資料蒐集整理費，7萬元之審查小組工作活
      動費，依縣議會之內規，該2筆費用須縣議員檢附單據，
      作形式上審查，以便核銷；而被告乙○○係澎湖縣議會第
      13屆縣議員，曾向縣議會辦理如附表所示之核銷手續，核
      銷程序係縣議會總務人員依議員提供之收據、名單，據以
      繕寫請購單並製作粘貼憑證而登載於職務上所掌管公文書
      上，經層轉決行辦妥核撥程序後，縣議會以縣庫支票分次
      給付「歡喜樓小吃部」，被告丙○○○為該店負責人，曾
      開立支票交被告乙○○兌現事實，業據被告二人坦白承認
      （本院卷第28-30頁），核與證人即縣議會總務人員陳文
      和、廖振輝於偵查中指述之情節相符（偵查卷第162-163
      頁，第172-173頁），並有「歡喜樓小吃部」收據9紙、縣
      議會請購單、粘貼憑證、縣庫支票2紙、以蘇文佐名義開
      立之支票2紙（調查站卷第190-232頁）、營利事業稅籍通
      報表（偵查卷第146頁）附卷可稽。上開事實，堪以認定
      。
（二）被告乙○○、丙○○○雖辯稱：確有於附表所示時間在「
      歡喜樓小吃部」，由乙○○宴請名單上所示之人云云，惟
      查，被告乙○○在偵查、準備程序時陳稱：並無在附表所
      示時間宴客，是累積以前多次消費，事後再請託丙○○○
      開立86年8、9月間之收據，名單由伊自行或請託他人填寫
      ，無法解釋為何寫這些人的名字等語，被告丙○○○則稱
      ：附表所示收據是累積以前消費後，由伊請店內小妹所開
      ，當日實際上並無消費等語（偵查卷第125-127之1頁、本
      院卷第28-30頁），而被告二人所陳上開情節，互核相符
      ，且陳述時點較案發之際為近，理應記憶較清晰，其等在
      審理時翻異前詞，可信度自堪存疑。又附表名單上之證人
      陳自亨、牛鴻耀、涂美華、洪美如、薛惠卿、楊志成、辛
      耀門、薛琨霖、蘇生發、呂能吉、陳金菊、許慧珊、許媚
      婷、顏陳美珍等人，均在偵查中否認曾於附表所示時間接
      受乙○○邀宴（偵查卷第69-70頁，第74-76頁、第80頁、
      第110、115頁），證人陳自亨、陳曉帆、許穎彰、許媚婷
      、牛鴻耀、洪美如、涂美華、許慧珊、楊志成、辛耀門、
      陳金菊、薛惠卿、蘇生發、薛琨霖、呂能吉、鄭美珍、許
      世男、許夢芸、楊清香、許明白、薛美秀、蔡順天、蔡錦
      美、許明男、尤義敏、薛亦凡、張瑛玲、洪惠婷、黃國銘
      、許彩燕、尤美玉、才文敏、才宗華、劉青俊、許文化、
      陳進財、陳志興、莊宗翰、洪孝儀、鍾淑嵐、許嘉芳、謝
      瑞滿、陳春香、許淑惠、高煜其、呂雅雯、許月裡、林秋
      香、蔡美女、蔡文化、張良德、楊忠和、陳雅芳、薛頂成
      、陳昭回、許秀蘭、王義務、洪自在、陳依文、許立晟、
      洪麗香、許志榮、許吉志、許昭吟、林靜葉、顏石遠、鄭
      素惠、李光仁、吳增俊、王曾偉、顏英華、葉進強、曾學
      章、洪順昌、郭炳鑫、楊文啟、楊淑芳、許家存、莊吉源
      等87人，亦於調查站訊問時，表示並無於附表所示時間接
      受被告乙○○邀宴之事（調查卷第15-188頁），況附表名
      單所示之人，半數以上當時皆為中學生，有證人年籍資料
      在卷可稽，其等生活領域與議會業務並無關聯，被告乙○
      ○亦無宴請其等之必要。是以，被告乙○○並未在如附表
      所示時間，在「歡喜樓小吃部」邀宴如名單上所示之人，
      附表所示之收據、名單內容不實一節，應堪採認。
（三）被告乙○○、丙○○○雖又辯稱：附表所示之收據，是乙
      ○○每次消費後，向丙○○○索取空白收據自行填寫，再
      向縣議會辦理核銷事宜，丙○○○並未親自或授權店內小
      妹填寫，對收據用途亦不知情云云。惟被告乙○○於偵查
      、準備程序時自陳：收據是累積以前消費後，拜託丙○○
      ○所開，收據內容不實在；被告丙○○○亦陳稱：收據是
      累積以前消費所開，係伊請店內小妹填寫，附表名單所示
      之人當日實際無前往用餐等語（偵查卷第125- 127頁、本
      院卷第28-30頁），而被告二人所陳上開情節，互核相符
      ，且距離案發時點較近，理應記憶較鮮明，應較其等在審
      理時所辯可信。況且被告乙○○持上開收據，向縣議會辦
      理核銷後，縣議會尚簽發縣庫支票支付「歡喜樓小吃部」
      ，由被告丙○○○予以提兌，被告丙○○○顯然知悉收據
      用途，亦授權他人填寫收據內容，否則何以未對來路不明
      之款項起疑，並予以處分？因此，附表所示之不實收據，
      確為被告丙○○○受被告乙○○請託後，委由店內小妹開
      立，堪以認定。
（四）至於被告二人陳稱：被告丙○○○另交付蘇文佐名義簽發
      之支票予被告乙○○，是基於借貸關係云云。惟由附表所
      示款項流向觀之，被告丙○○○每次收受支付「歡喜樓小
      吃部」之縣庫支票後，翌日即存入蘇文佐帳戶提兌，隨即
      於同日簽發蘇文佐名義之支票予被告乙○○，顯然上述款
      項出入有所關聯，並非無關之事件。另由被告乙○○在調
      查站陳稱：伊在86年底因被人倒債，經濟情形不好，常向
      蘇文佐夫婦借錢，前開款項流向，可能是他們要等議會費
      用報銷後，才願意再借錢等語（調查卷第3頁）觀之，亦
      可徵被告蘇文佐係為順利取得核銷款項，以便自己資金調
      度之故，始同被告丙○○○為本件犯行。
（五）綜上所述，被告丙○○○為「歡喜樓小吃部」商業負責人
      ，受被告乙○○之託，填製不實會計憑證；且被告二人均
      為行使明知為不實事項，使公務員登載於職務上所掌之公
      文書之共犯。被告二人上開辯解，無非事後卸責之詞，不
      足採信。本案事證明確，被告二人犯行堪以認定。
三、查「歡喜樓小吃部」自86年5月26日起，每月銷售額達32萬
    4000元，規模已符合使用統一發票之標準，有財政部臺灣省
    南區國稅局澎湖縣分局函可稽（本院卷第48頁），該店自斯
    時起出具之收據，已符合商業會計法所定會計憑證之要件甚
    明。被告丙○○○係「歡喜樓小吃部」之商業負責人，明知
    被告乙○○索取如附表所示之不實「歡喜樓小吃部」收據，
    用以向縣議會辦理核銷事宜，竟予以填製交付，再由被告乙
    ○○持不實受贈人名單，交由縣議會總務人員，據以登載於
    職務上所掌管公文書性質之請購單上，及製作粘貼憑證行使
    之，經層轉核章而具領相關費用，自足生損害於縣議會對於
    預算執行及掌管文書之正確性。核被告二人所為，係犯商業
    會計法第71條第1款之商業負責人，以明知為不實之事項而
    填製會計憑證罪，及刑法第216條、第214條之行使明知為不
    實之事項，而使公務員登載於職務上所掌之公文書。被告二
    人利用不知情之縣議會總務人員行使登載不實公文書而遂其
    取款之目的，為間接正犯。其等所為使登載不實之低度行為
    已為嗣後行使之高度行為所吸收，不另論罪。又商業會計法
    第71條第1款之罪，固以商業負責人為犯罪主體，屬於身分
    犯，但因身分或其他特定關係成立之罪，其共同實施或教唆
    、幫助者，雖無特定關係，仍以共犯論，刑法第31條第1項
    定有明文，被告乙○○雖無商業負責人之身分，依上述說明
    ，其與被告丙○○○基於共同犯意聯絡，共犯前揭犯行，仍
    有上開條例罰則之適用。再商業會計法第71條第1款之罪，
    原含有業務上登載不實之本質，與刑法第216條、215條之罪
    間，屬法規競合，且前者為後者之特別規定，依特別法優於
    普通法之原則，爰不另論刑法第216條、第215條之行使業務
    上登載不實文書罪。再被告二人以不實收據等文書向縣議會
    申請核銷之犯行，有犯意聯絡及行為分擔，均為共同正犯。
    被告二人先後多次使公務員登載不實、填製不實會計憑證犯
    行，均時間緊接，方法相同，所犯係構成要件相同之罪，各
    均為連續犯，各應從一重處斷，並均依法加重其刑。又被告
    二人所犯上開二罪間，有方法、結果之牽連關係，應從重之
    填製不實會計憑證罪處斷。另公訴人雖未起訴被告丙○○○
    涉嫌使公務員登載不實之罪嫌，惟上開事實已於起訴書載明
    ，且與公訴人已起訴部分，有牽連犯等裁判上一罪關係，本
    院自得併予審理。爰審酌被告乙○○為縣議會議員，負有監
    督澎湖縣政府施政之職務，理應以身作則，竟為求一時方便
    ，無視縣議會規範，使被告丙○○○開立不實收據，進而持
    以向縣議會核銷，辜負選民期望，及不實收據登載之金額、
    內容，與實際上之差距，及其犯後供詞反覆，態度不佳暨被
    告丙○○○係商家負責人，受被告乙○○指示而為本件犯行
    ，然其犯後猶飾詞否認等一切情狀，爰各量處如主文所示之
    刑，並均諭知易科罰金之折算標準。
據上論斷，應依刑事訴訟法第299條第1項，商業會計法第71條第
1款，刑法第11條前段、第28條、第56條、第31條第1項前段、第
216條、第214條、第55條、第41條第1項前段，罰金罰鍰提高標
準條例第1條前段、第2條，判決如主文。
本案經檢察官甲○○到庭執行職務。
中      華      民      國    95   年   1   月   13   日
                  刑事庭  審判長法  官  管安露
                                法  官  陳順輝
                                法  官  李宛玲
以上正本係照原本作成。
如不服本判決，應於判決送達後10日內，向本院提出上訴狀（須
附繕本）。
中      華      民      國    95   年   1   月   13   日
                                書記官  莊茹茵
論罪條文：
商業會計法第71條第1款：
商業負責人、主辦及經辦會計人員或依法受託代他人處理會計事
務之人員有左列情事之一者，處5年以下有期徒刑、拘役或科或
併科新台幣15萬元以下罰金：
一   以明知為不實之事項，而填製會計憑證或記入帳冊者。
刑法第216條：
中華民國刑法第216條
行使第 210 條至第 215 條之文書者，依偽造、變造文書或登載
不實事項或使登載不實事項之規定處斷。
刑法第214條：
明知為不實之事項，而使公務員登載於職務上所掌之公文書，足
以生損害於公眾或他人者，處3年以下有期徒刑、拘役或500 元
以下罰金。


司法院資訊處製作；財團法人民間司法改革基金會備份。
